臺北高等行政法院判決
　　　　　　　　　　　　　　　　　　 96年度簡字第00480號
原　　　告　甲○○
被　　　告　財政部臺灣省北區國稅局
代　表　人　陳文宗（局長）
送達代收人　乙○○
上列當事人間因綜合所得稅事件，原告不服財政部中華民國96年
4 月13日台財訴字第09600110340 號（案號：00000000）訴願決
定，提起行政訴訟。本院判決如下：
    主  文
原告之訴駁回。
訴訟費用由原告負擔。
    事  實
壹、事實概要：
    原告民國（下同）93年度有利息及其他所得合計新臺幣（下
    同）753,573 元，已超過當年度規定之免稅額、標準扣除額
    之合計數，未依所得稅法第71條規定辦理綜合所得稅結算申
    報，案經被告所屬中和稽徵所查得，核定綜合所得總額為75
    3,573 元，應補徵稅額51,450元，並依同法第110 條第2 項
    規定，按補徵稅額51,450元處0.4 倍之罰鍰20,500元（計至
    百元止）。原告不服，就取自交通部公路總局北部汽車技術
    訓練中心（以下簡稱公路總局北部汽訓中心）其他所得750,
    000 元及罰鍰部分，申請復查，經被告以95年12月20日北區
    國稅法二字第0950027838號復查決定（下稱原處分）駁回，
    提起訴願，復遭財政部決定駁回，遂向本院提起行政訴訟。
貳、兩造聲明：
一、原告聲明：求為判決
(一)、訴願決定及原處分均撤銷。
(二)、訴訟費用由被告負擔。
二、被告聲明：求為判決如主文所示。
參、兩造之爭點：
一、原告主張之理由：
(一)、依所得稅法第4 條第4 款規定，公、教、軍、警人員、勞工
    、殘廢者及無謀生能力者之撫恤金、養老金、退休金、資遣
    費、贍養費，免納所得稅。政府有感於遺眷生活困苦、無謀
    生能力，應有財政部83年6 月20日台財稅第831598549 號函
    釋「公教退休人員遺眷自願遷讓宿舍之搬遷補助費准視同退
    休金之一部分」之適用。原告雖非遺眷，然年逾八旬、視聽
    障礙，屬殘障者及無謀生能力之人，所屬補助費適用前揭函
    釋，准視同退休金之部分，免課所得稅。
(二)、本件被告核定綜合所得淨額595,000 元，乘以稅率13% 為77
    ,350元，減除累進差額25,900元，故應納稅額為51,450元。
    若按所得稅法第5 條第1 項第2 款規定，本稅依照被告所屬
    中和稽徵所計算綜合所得淨額為595,000 元，是300,000 元
    課徵18,000元（595,000 －300,000 ），加超過295,000 元
    部分課徵13% ，則為38,350元，合計為56,350元，減除累進
    差額29,500元，故本稅應為26,850元。按所得稅法第5 條規
    定，無累進差額之減除及不得有累進差額減除等文字之記載
    ，是本件本稅應為26,850元，訴願決定之理由顯有違誤。
(三)、本案公路總局北部汽訓中心以93年11月24日北訓總字第0930
    002998號函撥發繳還配住國有眷舍申請一次補助費150 萬元
    ，該項補助費係公務人員住宅及福利委員會同意撥款。相關
    往來文件對該項補助費，依法必須申報所得稅，並無隻字提
    示，亦無人告知。按所得稅法第78條、第79條第1 項條文，
    均有明確催報之規定。再者，所得稅法第79條第2 項係指「
    綜合所得稅納稅義務人及使用簡易申報書之小規模營利事業
    ，不適用前項催報之規定」，而本案係政府專案發給之自動
    繳還配住宿舍補助費，與使用簡易申報書之小規模營利事業
    有天壤之別。況93年度全國公教人員限期自行繳還配住宿舍
    ，政府應早有綢繆，公務人員住宅及福利委員會應協調財政
    部指派有關稽徵機關配合作業將各項綜合所得稅結算申報書
    等函發補助費發放機關，由發放機關隨書函送達需要申報所
    得稅之受款人限時依法辦理結算申報繳稅。本案應在94年5
    月31日前辦理申報，稽徵機關拖延至95年8 月間追繳重罰，
    已有遲延。
二、被告主張之理由：
(一)、原告依據中央各機關學校國有眷舍房地處理要點第9 點規定
    ，為辦理騰空標售之眷舍合法現住人，因其繳還配住之國有
    眷舍，93年度領取1 次補助費1,500,000 元，為其所不爭之
    事實，其性質核屬所得稅法第14條第1 項第10類規定之其他
    所得，非原告主張其為退休金，況現行所得稅法，退休金亦
    非免稅所得，即應依法課徵所得稅。原告既自承並非遺眷，
    是其主張有財政部83年6 月20日台財稅第831598549 號函釋
    之適用，恐係誤解法令所致，核不足採。又因原告未能提示
    其相關成本及必要費用憑證供核，被告所屬中和稽徵所依財
    政部74年5 月6 日台財稅第15543 號函釋，以其領取系爭補
    償費之50% 為所得額，核定其他所得750,000 元並無不合，
    應予維持。且依所得稅法第5 條規定，綜合所得稅分段計稅
    者，並無累進差額之減除，原告係屬誤解法令。
(二)、本件原告93年度確有利息及其他所得合計753,573 元，而未
    依所得稅法第71條規定辦理93年度綜合所得稅結算申報，為
    不爭之事實。此一申報之義務，並不待被告促其申報即已存
    在，原告對於取有公路總局北部汽訓中心之系爭其他所得75
    0,000 元，縱有疑問未及於結算申報期間內申報，亦應主動
    查明後辦理補報，惟原告截至被告核定前，均未辦理結算申
    報，核有過失，從而被告所屬中和稽徵所依所得稅法第110
    條第2 項規定，按補徵稅額51,450元處0.4 倍之罰鍰20,500
     元 並無違誤。又所得稅法第79條第2 項規定，綜合所得稅
    納稅義務人，並不適用催報之規定，故同法第108 條有關滯
    報金及怠報金之規定，其第2 項即規定綜合所得稅納稅義務
    人不適用，所訴係屬誤解法令，併予敘明。
    理  由
甲、程序方面：
一、本件係關於稅捐課徵核課稅額在20萬元以下事件及因不服行
    政機關所為20萬元以下罰鍰處分而涉訟之事件，依行政訴訟
    法第229 條第1 項第2 款規定，應適用簡易程序（行政訴訟
    法第229 條第1 項所定適用簡易程序之數額3 萬元，業經司
    法院以92年9 月17日院台廳行一字第23681 號令增至20萬元
    ，並定於93年1 月1 日實施）；本院並依同法第233 條第1
    項規定，不經言詞辯論逕行判決，合先敘明。
二、本件行政訴訟起訴後，被告原代表人由凌忠嫄變更為陳文宗
    ，有行政院96年8 月3 日院授人力字第09600256721 號令影
    本在卷可憑，茲據繼任者於96年8 月14日具狀聲明承受訴訟
    ，核無不合，應予准許。
乙、實體方面：
一、按「個人之綜合所得稅，就個人綜合所得總額，減除免稅額
    及扣除額後之綜合所得淨額計徵之。」、「個人之綜合所得
    總額，以其全年左列各類所得合併計算之：第一類：營利所
    得…第二類︰執行業務所得…第三類︰薪資所得…第四類︰
    利息所得…第五類︰租賃所得及權利金所得…第六類︰自力
    耕作、漁、牧、林、礦之所得…第七類︰財產交易所得…第
    八類︰競技、競賽及機會中獎之獎金或給與…第九類︰退職
    所得…。第十類：其他所得：不屬於上列各類之所得，以其
    收入額減除成本及必要費用後之餘額為所得額。」、「納稅
    義務人之配偶，及合於第十七條規定得申報減除扶養親屬免
    稅額之受扶養親屬，有前條各類所得者，應由納稅義務人合
    併報繳。」、「（第1 項）按前三條規定計得之個人綜合所
    得總額，減除下列免稅額及扣除額後之餘額，為個人之綜合
    所得淨額：一、免稅額：…二、扣除額：納稅義務人就下列
    標準扣除額或列舉扣除額擇一減除外，並減除特別扣除額：
    …（第3 項）依第七十一條規定應辦理結算申報而未辦理，
    經稽徵機關核定應納稅額者，均不適用第一項第二款第二目
    列舉扣除額之規定。」、「納稅義務人應於每年五月一日起
    至五月三十一日止，填具結算申報書，向該管稽徵機關，申
    報其上一年度內構成綜合所得總額或營利事業收入總額之項
    目及數額，以及有關減免、扣除之事實，並應依其全年應納
    稅額減除暫繳稅額、尚未抵繳之扣繳稅額及可扣抵稅額，計
    算其應納之結算稅額，於申報前自行繳納。．．．」、「納
    稅義務人未依本法規定自行辦理結算申報，而經稽徵機關調
    查發現有依本法規定課稅之所得額者，除依法補徵應納稅額
    外，應照補徵稅額，處三倍以下之罰鍰。」行為時所得稅法
    第13條、第14條第1 項、第15條第1 項、第17條1 項第1 項
    、第3 項、第71條第1 項、第110 條第2 項分別定有明文。
    次按「個人遷讓非自有房屋、土地所取得之補償費收入，應
    依所得稅法第14條第1 項第9 類（現行法為第10類）規定減
    除成本及必要費用後之餘額為所得額；若無法提出成本費用
    憑證以供查核者，應以補償費收入之50% 為所得額申報繳納
    綜合所得稅。」財政部74年5 月6 日台財稅第15543 號函釋
    有案。核該函釋，乃財政部基於其主管權責，就無法提出成
    本費用憑證之成本費用所為推計之規定，無違租稅法律主義
    及立法之本旨，所屬稽徵機關辦理相關案件自得援用。
二、本件原告93年度有取自華南商業銀行股份有限公司公司積穗
    分公司利息所得3,573 元及公路總局北部汽訓中心給付之原
    告繳還配住國有眷舍申請一次補助費1,500,000 元，已超過
    當年度規定之免稅額、標準扣除額之合計數，未依所得稅法
    第71條規定辦理綜合所得稅結算申報，案經被告所屬中和稽
    徵所查得，核定綜合所得總額為753,573 元（利息所得3,57
    3 元；1,500,000 元認具補償費性質，依財政部上開函釋，
    以未提出成本費用憑證以供查核而以補償費收入之50% 即75
    0,000 元為其他所得額），綜合所得淨額595,000 元（753,
    573 －免稅額111,000 －一般扣除額44,000－儲蓄投資特別
    扣除額3,573 ＝595,000 ），應補徵稅額51,450元（595,00
    0 ×13% －25,900＝51,450），並依同法第110 條第2 項規
    定，按補徵稅額51,450元處0.4 倍之罰鍰20,500元（計至百
    元止）。原告就取自公路總局北部汽訓中心其他所得750,00
    0 元及罰鍰部分不服，迭經復查、訴願均遭駁回等事實，有
    被告所屬中和稽徵所95年度財綜所更字第Ｚ0000000000000號
    處分書、93年度綜合所得稅未申報核定通知書、各類所得扣
    繳暨免扣繳憑單、公路總局北部汽訓中心93年11月24日北訓
    總字第0930002998號函、如事實概要所述之復查決定書等件
    影本附卷可稽（見原處分卷第11-15 、38 -40、54頁），且
    為兩造所不爭，洵堪認定。
三、原告循序提起本件行政訴訟，主張：依所得稅法第4 條第4
    款規定，公、教、軍、警人員、勞工、殘廢者及無謀生能力
    者之撫恤金、養老金、退休金、資遣費、贍養費，免納所得
    稅。原告雖非公教退休人員遺眷，然屬殘障者及無謀生能力
    之人，所屬補助費應有財政部83年6 月20日台財稅第831598
    549 號函釋之適用；且依所得稅法第5 條規定計算，減除累
    進差額後，系爭本稅應為26,850元；又公路總局北部汽訓中
    心以93年11月24日北訓總字第0930002998號函撥發繳還配住
    國有眷舍申請一次補助費150 萬元，係公務人員住宅及福利
    委員會同意撥款，相關往來文件對該項補助費依法必須申報
    所得稅，並無隻字提示亦無人告知，而所得稅法第78條、第
    79條第1 項條文，均有催報之規定；再本件應在94年5 月31
    日前辦理申報，稽徵機關拖延至95年8 月間追繳重罰，亦有
    遲延云云。
四、本院之判斷：
(一)、如前所述，原告未辦理系爭93年度綜合所得稅結算申報，然
    依中央各機關學校國有眷舍房地處理要點第9 點規定，為辦
    理騰空標售之眷舍合法現住人，就其繳還配住之國有眷舍領
    有一次補助費1,500,000 元，核其性質屬補償費，且為所得
    稅法第14條第1 項第10類規定之其他所得，是被告因原告未
    能提示其相關成本及必要費用憑證供核，而依首揭財政部74
    年5 月6 日台財稅第15543 號函釋，以原告領取系爭補助費
    之50% 為所得額，核定其他所得為750,000 元，洵無不當。
    至「公教退休人員遺眷如係退休人員之配偶、原賴其扶養之
    父母及未成年子女無謀生能力者，依行政院49年12月1 日臺
    49人字第6719號令及58年12月8 日臺58人政肆字第25768 號
    令規定，仍准暫時續住公有宿舍。為配合上述規定之意旨，
    公教退休人員遺眷自願遷讓宿舍所領之搬遷補助費，准視同
    退休金之一部分。」固經財政部83年6 月20日台財稅第8315
    98549 號函釋有案；惟被告並非上述公教退休人員遺眷，業
    經其自承在卷，自無該函釋之適用，原告主張有其適用，乃
    有誤解，尚無可採。
(二)、次按依所得稅法第79條第2 項規定，綜合所得稅納稅義務人
    未依規定限期為結算申報者，稽徵機關應即根據查得之資料
    ，核定其所得額及應納稅額，通知依限繳納，不適用同條第
    1 項催報之規定，是納稅義務人之應依限申報，既係法律所
    明定之義務，自不待稽徵機關依同法第78條規定協助催促後
    始負擔此項義務，縱令稽徵機關怠於協助催促，亦僅其承辦
    人員是否應負行政責任之問題，並不影響納稅義務人依限申
    報之義務，如納稅義務人不履行此項義務，稽徵機關自仍得
    依法逕行核定其所得額。查原告93年度有利息所得（3,573
    元）及其他所得（750,000 元）合計753,573 元，而未依所
    得稅法第71條規定辦理93年度綜合所得稅結算申報，業如前
    述，是被告依查得之資料，核定其綜合所得淨額595,000 元
    及應補徵稅額51,450元如上述，於法自無不合。原告主張依
    所得稅法第5 條第1 項第2 款規定，再減除累進差額29,500
     元 ，補徵之本稅應為26,850元云云，乃就依該規定之分段
    計稅，並無累進差額之減除，有所誤解；倘依該條款規定計
    算，應徵之稅額為56,350元（〔18,000＋（595,000 －300,
    000 ）×13% ＝56,350），反較被告補徵之稅額為高，是其
    此部分主張，亦無可採。
(三)、再按稅捐主管機關財政部為使辦理裁罰機關對違章案件之裁
    罰金額或倍數有客觀之標準可資參考，乃頒訂稅務違章案件
    裁罰金額或倍數參考表，分別就稅捐稽徵法、綜合所得稅、
    營利事業所得稅、貨物稅、菸酒稅、營業稅等稅務違章案件
    之不同情節，訂定不同之處罰額度，復就行為人是否已補繳
    稅款、以書面或於談話筆（紀）錄中承認違章事實及何時承
    認；短漏報所得是否屬已填報扣免繳憑單、股利憑單及緩課
    股票轉讓所得申報憑單之所得等分別作為可否減輕處罰之事
    由，其除作原則性或一般性裁量基準外，另有例外情形之裁
    量基準，與法律授權目的尚無牴觸。從而，該參考表有關納
    稅義務人未依所得稅法規定自行辦理結算申報，而稽徵機關
    調查，發現有依該法規定未申報所得，「屬」已填報扣免繳
    憑單、股利憑單及課股票轉讓所得申報憑單之所得者，按所
    漏稅額裁處0.4 倍之罰鍰，自得作為稅捐稽徵機關裁處之依
    據。如前所述，原告有上述其他所得，乃為其所明知，縱有
    疑問亦應主動向稽徵機關查明申報，而竟疏未為之，故其即
    便無系爭違章之故意，亦有應注意盡其誠實申報所得之義務
    而未注意之過失。從而被告依首揭所得稅法第110 條第2 項
    規定，按補徵稅額51,450元處0.4 倍之罰鍰20,500元（計至
    百元止），於法亦無不合。至原告主張公路總局北部汽訓中
    心給付系爭補助費時未告知應申報綜合所得稅與事前未經催
    報云云，然依所得稅法第79條第2 項規定，綜合所得稅納稅
    義務人並不適用該條第1 項催報之規定；而第78條催報規定
    亦非納稅義務人得據為免其申報義務之論據，業如上述，是
    均無解其上述違章責任。
(四)、末按「稅捐之核課期間，依左列規定：一、依法應由納稅義
    務人申報繳納之稅捐，已在規定期間內申報，且無故意以詐
    欺或其他不正當方法逃漏稅捐者，其核課期間為五年。二、
    依法應由納稅義務人實貼之印花稅，及應由稅捐稽徵機關依
    稅籍底冊或查得資料核定課徵之稅捐，其核課期間為五年。
    三、未於規定期間內申報，或故意以詐欺或其他不正當方法
    逃漏稅捐者；其核課期間為七年。在前項核課期間內，經另
    發現應徵之稅捐者，仍應依法補徵或並予處罰，在核課期間
    內未經發現者，以後不得再補稅處罰。」稅捐稽徵法第21條
    定有明文。本件原告並未於規定期間內申報系爭年度綜合所
    得稅，是計算至101 年5 月31日止，均在核課期間內。原告
    主張本件應在94年5 月31日前辦理綜合所得稅申報，稽徵機
    關於95年8 月間始行追繳重罰，已有遲延云云，乃未明上述
    法律規定，亦無足取。
五、綜上所述，原告之主張均無可採。被告依查得資料，按標準
    扣除額減除並核定應納稅額，並依首揭規定為上開處罰，於
    法並無不合；訴願決定予以維持，亦無違誤，均應予維持。
    本件原告之訴為無理由，爰不經言詞辯論，予以駁回。
六、本件事證已臻明確，兩造其餘攻擊防禦方法經本院審酌後，
    核與本件判決結果均不生影響，故不再逐項論述，附敘明之
    。
據上論結，本件原告之訴為無理由，爰依行政訴訟法第236 條、
第233 條第1 項、第98條第1 項前段，判決如主文。
中　　華　　民　　國　　96　　年　  11　　月　 23  　 日
                             第七庭 法  官　林玫君
上為正本係照原本作成。
本件以訴訟事件所涉及之法律見解具有原則性者為限，始得於本
判決送達後20日內向本院提出上訴狀並表明上訴理由，如已於本
判決宣示後送達前提起上訴者，應於判決送達後20日內補具上訴
理由（均按他造人數附繕本），且經最高行政法院許可後方得上
訴。
中　　華　　民　　國　　96　　年　  11　　月　 23  　 日
 　　　　　　　　　　　　　 　　　　書記官　黃明和
